臺灣臺北地方法院民事判決
110年度訴字第3617號
原      告  李向恩  
訴訟代理人  張雯婷律師
            徐宗賢律師
被      告  樊家和  
上列當事人間請求侵權行為損害賠償事件，原告提起刑事附帶民
事訴訟（109年度附民字第204號），經本院刑事庭裁定移送前來
，本院於民國111年3月14日言詞辯論終結，判決如下：
    主      文
一、被告應給付原告新臺幣壹拾貳萬柒仟伍佰參拾元，及自民國
    一百零九年三月六日起至清償日止，按週年利率百分之五計
    算之利息。
二、原告其餘之訴駁回。
三、訴訟費用由原告負擔。
四、本判決第一項得假執行。但被告如以新臺幣壹拾貳萬柒仟伍
    佰參拾元為原告預供擔保，得免為假執行。
五、原告其餘假執行之聲請駁回。
    事實及理由
壹、程序方面：
    按訴狀送達後，原告不得將原訴變更或追加他訴，但擴張或
    減縮應受判決事項之聲明者，不在此限，民事訴訟法第255
    條第1項第3款定有明文。經查，原告起訴時聲明請求被告應
    給付原告新臺幣（下同）115萬4,200元及其法定遲延利息（
    見附民卷第5頁），嗣於111年1月21日具狀減縮聲明為99萬2
    ,710元及其法定遲延利息（見本院卷第91頁），核屬減縮應
    受判決事項之聲明，合於前揭法條規定，應予准許。
貳、實體方面：　　
一、原告主張：
　　緣原告於民國102年間在中國大陸與訴外人申君寶有借名登
    記購屋之糾紛（下稱系爭借名登記紛爭事件），因此透過友
    人介紹認識而被告。被告明知其僅為北京市大成律師事務所
    上海分所為招攬海峽兩岸業務而聘任之員工（職稱為兩岸法
    律服務中心執行長），不具法律專業，在臺灣及中國大陸均
    未取得律師資格，所取得中國大陸學歷為政治學博士，雖經
    當地人概稱為「法學博士」，然與我國一般人所認知之法律
    學博士學位有別，竟利用兩岸之文化差異，積極向原告強調
    其具有「法學博士」之頭銜，蓄意營造身為法律專家之假象
    ，提供原告法律諮詢意見，亦對於友人稱呼其為「大律師」
    或「樊律師」，均不推辭或作何解釋，致原告陷於錯誤，誤
    以為被告具備法律專業知識，並有我國及中國大陸之律師資
    格，從而於102年9月間在被告之不詳友人所經營位於臺北市
    大安區和平東路之公司或事務所之辦公室內，與被告簽訂「
    法律服務合同」（下稱系爭契約），聘請被告擔任系爭借名
    登記紛爭事件之法律顧問，原告並依約於同年月23日以網路
    銀行轉帳匯款人民幣3萬元之法律顧問費至被告設於大陸地
    區之中國工商銀行帳號0000000000000000000號帳戶。又被
    告收取前開法律顧問費後，先以自己名義寄發「律師函」予
    訴外人申君寶，再轉告原告稱訴外人申君寶願以人民幣18萬
    元和解，原告因不諳大陸地區法律，誤信被告之法律專業，
    且考量節省司法資源，遂同意此方案，並於103年4月28日透
    過網路銀行轉帳匯款人民幣18萬元之和解金予訴外人申君寶
    。嗣原告於107年間得知被告並無律師資格，始知受騙。被
    告以前開詐欺手段，使原告誤信其具有律師資格而交付法律
    顧問費，受有人民幣3萬元之損失（依起訴時之匯率4.251換
    算為12萬7,530元），且原告嗣後得知中國大陸亦有「借名
    登記」法律關係可資為訴訟上之主張，原告仍保有購屋金流
    ，提起「借名登記」訴訟應有勝算，卻因誤信被告之法律建
    議，致給付人民幣18萬元和解金（依起訴時之匯率4.251換
    算為76萬5,180元）而受有損失，被告並無律師執照，其提
    供法律意見之給付，不符合委任契約債之本旨，更造成加害
    給付之結果。而原告受僱於外國公司，長年派遣在國外工作
    ，僅因新冠肺炎疫情而暫時停留臺灣，待疫情趨緩又得出境
    處理工作，不能自為訴訟行為，為向被告主張前開侵權行為
    及不完全給付之損害賠償，先後支出律師費用10萬元聘請律
    師代理提告，所支出律師費用乃為伸張權利或防禦上所必要
    。為此，爰依侵權行為及不完全給付之債務不履行法律關係
    ，依民法第184條第1項及同法第227條之規定，提起本件訴
    訟等語。並聲明：(一)被告應給付原告99萬2,710元，及自
    刑事附帶民事起訴狀繕本送達翌日起至清償日止，按週年利
    率百分之5計算之利息。(二)願供擔保請准宣告假執行。
二、被告則以：
　　系爭借名登記紛爭事件乃因原告於101年間為獲取高額利潤
    ，有意投資中國大陸房地產，惟因法令限制本國人民購買當
    地房產，原告遂聽信當地房產公司給予之不當建議，違法利
    用訴外人申君寶之人頭名義，購買非屬一般民眾所能購置之
    房產，原告已支付人民幣36萬元購屋款，惟購買之房屋卻遭
    申君寶侵占，原告為了解決問題，於102年間輾轉透過友人
    介紹認識被告，被告於得知系爭借名登記紛爭事件之原委後
    ，明確告知原告應找律師處理，惟原告表示因打聽過被告所
    服務之北京市大成律師事務所在中國大陸的知名度與影響力
    ，執意委請被告處理系爭借名登記紛爭事件，被告繼而表明
    自己身分僅為事務所之高級顧問，並不具有中國大陸律師資
    格，僅能處理訴訟以外之業務，如衍伸為訴訟事件將另行委
    託所內其他律師處理等情，嗣後兩造於102年9月間簽訂系爭
    契約，原告匯款人民幣3萬元為法律顧問費，受任人為北京
    市大成律師事務所上海分所，被告僅為授權代表名義，並非
    契約當事人。被告將系爭借名登記紛爭事件轉介由北京市大
    成律師事務所處理，大成兩岸法律服務中心工作團隊成員在
    兩岸關係法的基礎上，完成原告委託之協商工作，於103年4
    月28日三方和平達成協議，原告並同意給付訴外人申君寶人
    民幣18萬元更名費，系爭借名登記紛爭事件已圓滿結案，原
    告並無受到損害。原告當初以投機心態違法購買房產標的，
    縱使向法院提起借名登記訴訟，在當地未必能獲得勝訴判決
    ，實需透過被告的公司團隊四處託人找關係解套，讓原告取
    回投資款，才得以圓滿解決，原告支付之和解金亦在自行充
    分評估下之同意，實無受到損害，原告主張侵權行為法律關
    係請求，並無理由；又被告並非系爭契約當事人，原告係與
    北京市大成律師事務所簽訂系爭契約，是原告以債務不履行
    之法律關係向被告請求，亦屬無據等語，資為抗辯。並聲明
    ：(一)原告之訴及其假執行之聲請均駁回。(二)如受不利之
    判決，願提供擔保請准宣告免為假執行。
三、本院之判斷：
(一)按因故意或過失不法侵害他人之權利者，負損害賠償責任，
    民法第184條第1項前段定有明文。經查，原告主張被告利用
    兩岸之文化差異，積極向原告強調其具有「法學博士」之頭
    銜，蓄意營造身為法律專家之假象，提供原告法律諮詢意見
    ，亦對於友人稱呼其為「大律師」或「樊律師」，均不推辭
    或作何解釋，致原告陷於錯誤，誤以為被告具備法律專業知
    識，並有我國及中國大陸之律師資格，從而與被告簽訂系爭
    契約，並依約給付人民幣3萬元之法律顧問費與被告之事實
    ，業據臺灣臺北地方檢察署檢察官以108年度偵字第1414號
    起訴書對被告提起公訴，並經本院刑事庭以109年度易字第2
    99號刑事判決被告犯詐欺取財罪，處有期徒刑徒年4月，如
    易科罰金，以1,000元折算1日之刑度。被告不服提起上訴，
    業經臺灣高等法院以110年度上易字第821號判決駁回上訴在
    案，有前開本院刑事判決1份在卷可稽(見本院卷第13至21頁
    )，並經本院職權調閱前開刑案卷宗查核屬實，原告主張之
    前開事實堪信為真。被告雖於本院審理時否認上情並以前詞
    置辯，然未舉證以實其辯詞，難以採信。被告以上開施用詐
    術之行為，致原告受有人民幣3萬元之損害，侵害原告之財
    產權，從而，原告本於侵權行為之法律關係，依民法第184
    條第1項前段之規定，請求被告賠償人民幣3萬元，並依兩造
    不爭執之起訴時匯率4.251（見本院卷第118頁）換算為12萬
    7,530元，自屬有據，應予准許。
(二)又原告主張被告並無律師執照，其提供法律意見不符合委任
    契約債之本旨，更造成原告給付訴外人申君寶人民幣18萬元
    之和解金，而受有人民幣18萬元之損失，所為該當加害給付
    等情，雖經原告提出匯款證明1紙在卷可稽（見本院卷第103
    頁），足證原告確實有匯款人民幣18萬元予訴外人申君寶之
    事實。然查，訴訟上之勝負結果本因舉證之程度不一而可能
    有不同之結果，於訴訟前尚無從預測，原告所主張中國大陸
    亦有「借名登記」法律關係可資為訴訟上之主張，原告仍保
    有購屋金流，提起「借名登記」訴訟應有勝算等情，僅為原
    告片面臆測之詞，未能提出證據以佐其實；又原告雖主張其
    係因誤信被告之法律建議，致給付訴外人申君寶人民幣18萬
    元和解金而受有損失等情，然原告既自認上開人民幣18萬元
    係為與訴外人申君寶達成和解而支出之和解金，而系爭借名
    登記紛爭事件最終確係因原告給付訴外人申君寶人民幣18萬
    元雙方達成和解而終結，則原告給付人民幣18萬元和解金與
    訴外人申君寶，實為與訴外人申君寶達成和解而解決系爭借
    名登記紛爭事件，其支出該筆款項之原因與被告上開行為間
    ，難認具有相當之因果關係，更難認該筆款項之支出屬因被
    告之不完全給付而生之損害。從而，原告以被告之給付不符
    合委任契約債之本旨，更造成加害給付之結果為由，請求被
    告賠償人民幣18萬元（依起訴時之匯率4.251換算為76萬5,1
    80元），為無理由，不應准許。
(三)至原告請求被告賠償10萬元律師費部分，固提出法律服務費
    用收據2紙在卷可稽（見附民卷第47至48頁），足證原告確
    有委任律師對被告提出刑事詐欺告訴及本件附帶民事訴訟，
    並支付共10萬元律師費用之事實。惟按我國民事訴訟制度就
    第一、二審並未採取強制律師代理主義，當事人所支出之律
    師費用，須當事人確有不能自為訴訟行為，必須委任律師代
    理之情形，所支出之代理人費用為伸張權利或防禦上所必要
    者，始得認為訴訟費用之一種，於必要限度令敗訴之人賠償
    （最高法院77年度台上字第936號判決意旨參照）。經查，
    參照原告所提在職證明（見附民卷第65至67頁），原告受僱
    之公司以往雖經常派遣原告往返國內外工作，然因全球新冠
    疫情，已於109年3月起同意改以遠程方式辦公，原告亦自認
    於109年3月後人都在台灣等語（見本院卷第83頁），是本件
    附帶民事訴訟事件於109年2月18日經本院刑事庭裁定移送至
    本院民事庭後，原告並非不能自為訴訟行為而必須委任律師
    代理，又衡酌本件民事訴訟之繁雜程度，原告於本件訴訟中
    縱有不能自己到庭親為訴訟之情況，亦可委任非律師之訴訟
    代理人為其實施訴訟行為，是本件委任律師之費用，尚難認
    係原告為伸張權利或防禦上所必要之支出。而原告對被告提
    出刑事詐欺告訴之刑事案件，有檢察官擔任公訴人而為原告
    進行伸張權利或防禦上所必要之訴訟行為，亦難認委任告訴
    代理人為原告伸張權利或防禦上所必要者。從而，原告請求
    被告賠償其委任律師之費用10萬元，尚屬無據，不應准許。
(四)按給付無確定期限者，債務人於債權人得請求給付時，經其
    催告而未為給付，自受催告時起，負遲延責任。其經債權人
    起訴，或依督促程序送達支付命令，或為其他相類之行為者
    ，與催告有同一之效力；遲延之債務，以支付金錢為標的者
    ，債權人得請求依法定利率計算之遲延利息，民法第229條
    第2項、第233條第1項前段分別定有明文。經查，原告對被
    告之損害賠償請求權，屬未定給付期限之金錢債權，原告請
    求自起訴狀繕本送達被告之翌日即109年3月6日（見附民卷
    第5頁）起至清償日止，按週年利率百分之5計算之法定遲延
    利息，即屬有據。
四、綜上所述，原告依侵權行為損害賠償之法律關係，請求被告
    給付12萬7,530元，及自109年3月6日起至清償日止，按週年
    利率百分之5計算之利息，為有理由，應予准許。逾此部分
    ，為無理由，應予駁回。
五、本件原告勝訴部分，所命給付之金額未逾50萬元，爰依民事
    訴訟法第389條第1項第5款之規定，依職權宣告假執行，原
    告聲請願供擔保宣告假執行，僅具督促法院職權發動之效力
    ，爰不另為准駁之諭知；並依同法第392條第2項規定，依職
    權酌定相當之擔保金宣告被告如預供擔保，得免為假執 行
    。至原告敗訴部分，其假執行之聲請已失所附麗，應予駁回
    。
六、本件事證已臻明確，原告所提其餘攻擊防禦方法及證據，核
    與判決結果不生影響，爰不一一論列，併此敘明。
七、原告依侵權行為損害賠償之法律關係，請求被告給付12萬7,
    530元部分，係刑事附帶民事訴訟，經刑事庭裁定移送前來
    ，依法免納裁判費；至其請求被告給付逾12萬7,530元部分
    ，非屬前開移送範圍，不符刑事訴訟法第487條第1項規定得
    於刑事訴訟程序附帶提起民事訴訟之要件，此部分經本院命
    補繳裁判費用，該部分訴訟費用自應全部由原告負擔，附此
    指明。
八、訴訟費用負擔之依據：民事訴訟法第79條。　　
中　　華　　民　　國　　111 　年　　4 　　月　　18　　日
                  民事第一庭    法　官　呂俐雯
以上正本係照原本作成。
如對本判決上訴，須於判決送達後20日內向本院提出上訴狀。如
委任律師提起上訴者，應一併繳納上訴審裁判費。
中　　華　　民　　國　　111 　年　　4 　　月　　18　　日
                                書記官　吳芳玉